【裁判字號】    99,台上,5495
【裁判日期】    990902
【裁判案由】    偽造文書
【裁判全文】
最高法院刑事判決            九十九年度台上字第五四九五號
上  訴  人  甲○○
            乙○○
上列上訴人等因偽造文書案件，不服台灣高等法院高雄分院中華
民國九十九年三月三日第二審更審判決（九十八年度重上更(一)字
第一二四號，起訴案號：台灣高雄地方法院檢察署九十一年度偵
字第六三四二號、第八三一五號、第九八０九號、第二四九六０
號、第二六六八八號，九十一年度偵緝字第七八七號、第一七六
０號，九十二年度偵字第七五二一號），提起上訴，本院判決如
下：
    主  文
原判決關於甲○○共同連續犯行使公務員登載不實文書罪及乙○
○部分均撤銷，發回台灣高等法院高雄分院。
其他上訴駁回。
    理  由
一撤銷發回（即原判決事實欄二至七）部分：
本件原判決認上訴人甲○○、乙○○有原判決事實欄所載此部分
犯行，因而撤銷第一審此部分之科刑判決，改判依修正前刑法第
五十五條牽連犯、第五十六條連續犯規定，仍論處上訴人二人共
同連續犯行使公務員登載不實文書罪刑，固非無見。
惟查：(一)、裁判上一罪，如其中一部分為中華民國九十六年罪犯
減刑條例第三條所定不予減刑之罪，則據以處罰之他罪雖非同條
列舉之罪名，亦應不予減刑，法院辦理九十六年減刑案件應行注
意事項第十條定有明文。又刑法第三百三十九條之罪，經判處有
期徒刑一年六月以上者，不予減刑，中華民國九十六年罪犯減刑
條例第三條第一項第十五款亦有明定。原判決既認乙○○所犯連
續行使變造特種文書罪、連續行使公文書登載不實罪、連續行使
偽造私文書罪、連續詐欺取財罪及連續偽造署押罪等各罪間，有
方法目的之牽連關係，應依修正前刑法第五十五條後段牽連犯規
定，從一重之連續行使公務員登載不實文書罪處斷（見原判決第
三十六頁第十至十八行），並判處乙○○有期徒刑二年。則依上
開應行注意事項之規定，乙○○上開所犯裁判上之一罪既經宣告
有期徒刑二年，則其中之詐欺罪，依上開減刑條例第三條第一項
第十五款之規定，即不得予以減刑，是據以處罰之連續行使公務
員登載不實文書罪，亦應不予減刑。原判決就乙○○所宣告之刑
，依上開減刑條例第二條第一項第三款規定，減其二分之一，則
有適用法則不當之違誤。(二)、刑法第二百十三條之公務員登載不
實文書罪，係以公務員明知不實，故於其職務上所掌公文書予以
登載而言，其犯罪之主體為職掌製作公文書之公務員。原判決事
實欄記載甲○○與乙○○、戴明福共同基於行使公務員登載不實
文書之犯意聯絡，由甲○○打電話給不知情之警員宋振添請求協
助辦理Ｚ八－九八七０號自小客車尋獲手續，宋振添在甲○○欺
瞞之下誤信為真，乃將該部車輛業經車主尋獲等不實事項登載於
其職務上所製作之「高雄市政府警察局小港分局車輛尋獲電腦輸
入單」、偵訊筆錄，並由乙○○偽造「陳有璋」署名、指印於該
筆錄及上開電腦輸入單第四聯，以表示「陳有璋」親自報案尋獲
該車，再由宋振添填具贓物認領保管單，由乙○○偽造「陳有璋
」之署名、指印在贓物認領保管單上，足生損害於警察機關對於
失竊車輛管理之正確性及「陳有璋」之權益等情（見原判決第九
頁倒數第九行至第十頁第十三行）。而認甲○○此部分所為，係
犯刑法第二百十六條、第二百十三條之行使公務員登載不實文書
罪。惟依該事實欄所載「宋振添在甲○○之欺瞞下……登載於其
職務上所製作之『高雄市政府警察局小港分局車輛尋獲電腦輸入
單』、『偵訊筆錄』及『贓物認領保管單』上……」等情，原判
決似認上開三項公文書係宋振添所職掌製作之公文書；又甲○○
當時係任職於高雄市政府警察局小港分局大林派出所（見偵字第
二四九六０號卷第五頁反面甲○○之警詢筆錄），宋振添則係任
職於漢民派出所，且上開三項公文書均係由漢民派出所製發，其
上並無任何甲○○之職章（見第一審卷(三)第一一三頁）。則上開
三項公文書似非甲○○基於職務上所製作而成，能否謂甲○○、
乙○○就上開三項公文書部分，係共同犯行使公務員登載不實文
書罪，即非無疑。原判決就上開三項公文書何以係甲○○基於職
務上所製作，並未說明其認定之理由，亦有理由欠備之違誤。(三)
、修正前刑法第五十六條之連續犯，係指行為人基於概括之犯意
，連續數行為，觸犯構成要件相同之罪名而言；是行為人主觀之
概括犯意，係連續犯之構成要件事實，應於犯罪事實欄為明確之
記載。原判決理由欄說明甲○○於其事實欄二、三、四部分及乙
○○於其事實欄二至七部分所載之行使公務員登載不實公文書罪
、行使偽造私文書罪、偽造署押等犯行，各時間緊接、所犯構成
要件相同，顯係基於概括犯意反覆為之，應依修正前刑法第五十
六條規定各論以連續犯一罪（見原判決第三十頁倒數第九至一行
、第三十六頁第十至十五行），乃其事實欄二、四、五、七部分
（見原判決第五頁第十行、第九頁倒數第八行、第十一頁第二至
三行、第十二頁倒數第八行），均漏載上訴人二人係基於「概括
」之犯意而為上開行為，足見上開理由說明失其事實依據，自有
未合。又原判決雖於理由欄說明乙○○就前揭行使偽造特種文書
罪與蘇志雄、王尚賓、戴明福間，有犯意聯絡及行為分擔，為共
同正犯等由（見原判決第三十五頁倒數第六行至第二行），然其
事實欄二、三、五部分，亦漏未載述乙○○與蘇志雄有共同行使
偽造特種文書之犯意聯絡（見原判決第五頁第二行、第七頁第四
行、第十頁倒數第六行），另其事實欄四部分則僅記載乙○○與
戴明福共同基於偽造特種文書之犯意等情（見原判決第九頁第十
行），前後記載亦不相一致。再者，依原判決事實欄二至四部分
所載，甲○○就行使公務員登載不實文書、行使偽造私文書及偽
造署押等犯行，係分別與乙○○、蘇志雄，乙○○、蘇志雄及另
一不詳姓名之成年人，暨乙○○、戴明福共同犯罪（見原判決第
五頁第九行、第七頁第十至十一行、第九頁倒數第九行部分）；
另乙○○於其事實欄五至七部分所載之上開犯行，係分別與林來
福、蘇志雄及佯稱「劉國安」之不詳姓名成年男子，林來福、蘇
志雄及佯稱「丙○○」之不詳成年男子，暨劉仁明、戴明增及王
淑華共同犯罪（見原判決第十一頁第一至二行、第十一頁倒數第
五至四行、第十二頁倒數第十至九行）。乃理由欄明甲○○就
前揭行使公務員登載不實文書罪、行使偽造私文書罪（即事實欄
二至四部分）與乙○○、蘇志雄有犯意聯絡及行為分擔，均為共
同正犯（見原判決第三十頁第八至十行）；乙○○就前揭行使偽
造私文書罪、偽造署押罪及行使公務員登載不實文書罪及詐欺等
罪，與蘇志雄、王尚賓、戴明福、甲○○、林來福、劉仁明、王
淑華及不詳姓名之成年男子間，有犯意聯絡及行為分擔，均為共
同正犯等由（見原判決第三十五頁倒數第六至五行），前後論述
不盡相符。以上亦有理由矛盾之違誤。(四)、認定事實所憑之證據
，須實際存在，就該案卷宗不難考見者，始克當之。倘判決書內
所記載之證據，與卷宗內筆錄或文件之內容不相適合，則其判決
之根據實際上並不存在，自屬採證違法。原判決認乙○○犯有其
事實欄五至七所載犯行，係依憑劉國安之警詢筆錄，王淑華、王
文山、林來福之警詢及偵訊筆錄，以及卷附屏東縣警察局赤山派
出所九十一年二月三日詢問筆錄（記載被詢問人劉國安）、尋獲
電腦輸入單、ＺＪ－六四八三號自小客車車籍作業系統查詢、車
輛失竊作業查詢等證據資料，為其論罪之證據。然遍查諸卷，並
無此部分之筆錄及文件資料可考。原判決此部分亦有採證違法之
疏誤。又原判決既認定其事實欄二部分所載甲○○於職務上製作
之高雄市政府警察局小港分局（警刑車字第０二三四七六號）車
輛尋獲電腦輸入單之第四聯，其上關於丁○○之署名及指印，係
乙○○於偽造後，將該聯交予派出所留存等情（見原判決第五頁
第十四至二十一行）。則上開丁○○之署名及指印自應依刑法第
二百十九條規定宣告沒收。乃原判決就卷附該電腦輸入單第四聯
關於丁○○之署名及指印（見警二卷第六十六頁），未併予宣告
沒收，亦有未合。上訴意旨指摘原判決此部分違法，尚非全無理
由，應認此部分仍有發回更審之理由。乙○○部分既經發回，原
判決就其不另為無罪諭知部分（即原判決第三十九頁理由欄參部
分），基於審判不可分之原則，應併予發回。
二上訴駁回（即原判決事實欄一）部分：
按刑事訴訟法第三百七十七條規定，上訴於第三審法院，非以判
決違背法令為理由，不得為之。是提起第三審上訴，應以原判決
違背法令為理由，係屬法定要件。如果上訴理由書狀並未依據卷
內訴訟資料，具體指摘原判決不適用何種法則或如何適用不當，
或所指摘原判決違法情事，顯與法律規定得為第三審上訴理由之
違法情形，不相適合時，均應認其上訴為違背法律上之程式，予
以駁回。本件甲○○上訴意旨略稱：(一)、原判決既認定甲○○就
王志宗、張志華二人偽造車禍肇事，利用人頭及以行使偽造私文
書之方式申領保險理賠之過程均不知情，且甲○○參與偽造交通
事故證明書，又係在王志宗已申請保險理賠，應保險公司要求補
件後始為之等情，卻未說明其所依憑之證據，即逕認甲○○在參
與偽造交通事故證明書前，即與王志忠共謀欲以假車禍死亡案件
，向保險公司詐領死亡理賠，而有行使偽造公文書之犯意聯絡云
云，自有判決理由矛盾或理由不備之違法。(二)、甲○○除該交通
事故證明單外，並未在其職務上所掌之「員警工作紀錄簿」、「
報案紀錄簿」上為虛偽之登載，且對王志宗、張志華二人偽冒肇
事人頭而行使偽造私文書部分又無犯意聯絡，而單憑交通事故證
明單實無可能據以申請理賠成功，在顯無據以賠付可能之情形下
，是否足生損害於公眾或他人，亦值得斟酌，則甲○○辯稱：伊
自始即無詐得保險金之不法所有意圖，係在死者郭美玲家屬壓力
下，才偽造交通事故證明書，伊認為單憑該紙事故證明書絕無申
辦成功可能等語，應非無稽。上開有利於甲○○之證據及主張，
業經甲○○於原審一再陳明，原判決未加以採納，亦未說明理由
，亦有理由欠備之違背法令。(三)、本件縱仍認有致生損害之可能
，亦係甲○○當下承受莫大壓力，而欲透過一定之作為，給予郭
玉玲之家屬相當之交代，況亦僅應王志宗之要求，被動填具一紙
交通事故證明單，實無多加思及造成他人損害之情況。原審仍量
處如主文之重刑，且未宣告緩刑而予自新之機會，實有違比例原
則，而有判決不適用法則及適用法則不當之違誤云云。
惟查證據之取捨、證據證明力之判斷，以及事實有無之認定，屬
事實審法院之職權，苟其取捨判斷與認定，並不違背論理法則及
經驗法則，即不容任意指為違法，而執為適法之第三審上訴理由
。原判決認甲○○有其事實欄一部分所載行使偽造公文書犯行，
係依憑甲○○於警詢及第一審之自白，同案被告王志宗、張志華
之證詞，證人黃添財（大林派出所主管）、陳佳慧、郭耀仁（該
二人為郭美玲之友人）、鍾秀玉（郭美玲之母）、吳乾銘、陳家
維（該二人為台灣中國航聯產物保險股份有限公司〈下稱台灣中
國航聯產物保險公司〉之職員）於警詢之證詞，以及卷附高雄市
政府警察局小港分局扣押物品目錄表、屏東縣警察局內埔分局崑
山分駐所相驗案件初步調查報告表、高雄榮民總醫院診斷證明書
影本、龍泉榮民醫院自動出院志願書、高雄市政府警察局小港分
局大林派出所道路交通事故證明書等證據資料，予以綜合判斷，
認甲○○此部分犯行堪以認定。又以核甲○○此部分所為，係犯
刑法第二百十六條、第二百十一條之行使偽造公文書罪（變更檢
察官原起訴之刑法第二百十六條、第二百十三條之行使公務員登
載不實文書罪），依刑法第四十七條累犯規定，加重其刑後，於
法定刑度內酌情量處有期徒刑一年四月，並以其犯罪時間在九十
六年四月二十四日以前，符合減刑條件，依中華民國九十六年罪
犯減刑條例第二條第一項第三款規定，減其宣告刑二分之一（即
減為有期徒刑八月），併為相關從刑之諭知。已詳其所憑證據
及認定之理由，所為論斷均有卷存證據資料可資覆按。上訴意旨
雖指摘原判決違法，然按刑法上之行使偽造文書罪，祇須提出偽
造之文書，本於該文書之內容有所主張即已成立，至於行使之結
果，其目的能否達到，則於該罪之成立不生影響；又偽造文書罪
，須以足以生損害於公眾或他人為成立要件，惟所謂足生損害，
祇須所偽造之文書有足生損害於公眾或他人之危險，即行成立，
並非以確有損害事實之發生為構成要件。依卷內資料所示，本件
係因甲○○之友人郭美玲不慎失足溺水死亡，甲○○為圖詐領保
險金予郭美玲法定繼承人之不法所有，遂與王志宗（業經判處有
期徒刑一年四月減為有期徒刑八月確定）謀議以假車禍死亡案件
，向保險公司詐領郭美玲死亡理賠；謀議既定後，王志宗另邀友
人張志華（業經判處有期徒刑一年，減為有期刑六月確定）加入
，而由張志華充當假車禍肇事之人頭，以行使偽造私文書之方式
（並無證據足以證明甲○○有參與偽造私文書之犯行），向台灣
中國航聯產物保險公司申請保險理賠，嗣甲○○、張志華、王志
宗為遂行詐欺之目的，再應台灣中國航聯產物保險公司補提資料
之要求，由甲○○在已蓋有大林派出所戳章之空白交通事故證明
書處理單位欄下蓋用自己之職名戳章，並盜用大林派出所主管黃
添財之職名戳章，將之交予王志宗填寫「內容」及「日期」，而
共同完成偽造交通事故證明單之公文書，復由王志宗交由張志華
於九十年七月三十一日再持之交予台灣中國航聯產物保險公司而
行使之等情。而本件雖因保險公司發覺與常情有異，致未核發理
賠，然觀之上開偽造之交通事故證明單所載「張志華駕ＹＯ－八
０五五號自小客，倒車不慎致郭美玲落水送醫救治」等肇事內容
，該項記載在客觀上已足以生損害於警察機關對於交通事故管理
之正確性及黃添財；又甲○○與王志宗、張志華等人既已提出上
開偽造之交通事故證明單向保險公司申請理賠，顯已就該交通事
故證明單之內容有所主張。雖行使該偽造之交通事故證明單之目
的並未達成，揆諸上開說明，亦無礙於甲○○成立行使偽造公文
書罪。上訴意旨置原判決明白之論斷於不顧，猶執前詞，漫指原
判決理由矛盾或欠備云云，否認犯罪，自非合法之上訴理由。再
者，刑之量定，係屬事實審法院得依職權自由裁量之事項，苟於
量刑時，已以行為人之責任為基礎，並斟酌刑法第五十七條各款
所列情狀，而未逾越法定範圍，又未濫用其職權，即不得遽指為
違法。原判決於理由欄已說明審酌甲○○案發當時身為警務人員
，不知奉公守法，竟為詐得保險理賠而製作虛偽交通事故證明書
，損害警察機關偵辦處理交通事件之正確性及公信力，行為誠屬
不該，惟念犯後已坦承犯行，亦未藉此從中獲利，惡性尚非重大
之一切情狀等由。係以甲○○之責任為基礎，明斟酌刑法第五
十七條所列各款事由而為刑之量定，既未逾越法定刑度，又未濫
用自由裁量之權限，核屬原審量刑裁量權之適法行使，自無上訴
意旨所指摘悖於比例原則之違誤。衡以前開說明，甲○○此部分
上訴為違背法律上程式，應予駁回。又其牽連犯詐欺未遂罪部分
，核係屬刑事訴訟法第三百七十六條第四款所列之案件，依該法
條規定，既經第二審判決，不得上訴於第三審法院。本件牽連重
罪之行使偽造公文書部分，其上訴既不合法，無從為實體上判決
，輕罪之詐欺未遂部分，自亦無從適用審判不可分之法理，併予
審究，亦應從程序上予以駁回，附此指明。
據上論結，應依刑事訴訟法第三百九十七條、第四百零一條、第
三百九十五條前段，判決如主文。
中    華    民    國  九十九  年    九    月    二    日
                      最高法院刑事第十三庭
                          審判長法官  賴  忠  星
                                法官  呂  丹  玉
                                法官  吳      燦
                                法官  蔡  名  曜
                                法官  葉  麗  霞
本件正本證明與原本無異
                                      書  記  官
中    華    民    國  九十九  年    九    月    八    日
                                                      K

司法院資訊處製作；財團法人民間司法改革基金會備份。
